【裁判字號】    90,易,2160
【裁判日期】    901210
【裁判案由】    侵占
【裁判全文】
臺灣臺中地方法院刑事判決                          九十年度易字第二一六號
    公  訴  人  臺灣臺中地方法院檢察署檢察官
    被      告  乙○○
    選任辯護人  王信雄
右列被告因侵占案件，經檢察官提起公訴（八十九年度偵緝字第四五五號），本院判
決如左：
    主  文
乙○○無罪。
    理  由
一、公訴意旨詳如附件起訴書所載。
二、公訴人認被告乙○○涉有刑法第三百三十五條第一項之侵占罪嫌，無非以告訴人
    甲○○之指訴、並有遠東國際商業銀行（下稱遠東商銀）消費者小額貸款契約書
    、取款條、存入憑條、匯款申請書、入戶電匯明細清單、攤還收息紀錄查詢單、
    存摺往來明細分戶帳、存摺及支付命令（均影本）等文件可資佐證，及告訴人辦
    妥貸款後，於貸款核撥前，告訴人之國民身分證及提款用之印章皆由被告保管中
    ，且告訴人未領得所貸款項等事實，亦有該存摺、告訴人於告訴狀指述明確在卷
    足考等語，為其主要論據。訊據被告乙○○堅決否認有右揭侵占犯行，並辯稱：
    偕同告訴人至高雄市遠東商銀五福分行辦理貸款時，即與告訴人談妥俟貸款核撥
    後，其中新台幣（下同）十六萬元匯交告訴人繳納罰金，其餘款項則借丙○○週
    轉，貸款利息由丙○○負責繳納，而貸款核撥後，丙○○亦確實有匯款十六萬元
    予告訴人、並代為繳交多期利息等語。
三、按犯罪事實應依證據認定之，無證據不得推定其犯罪事實；又不能證明被告犯罪
    或其行為不罰者，應諭知無罪之判決，刑事訴訟法第一百五十四條、第三百零一
    條第一項分別定有明文。再刑法上之侵占罪，係以侵占自己持有他人之物為要件
    ，所謂他人之物，乃指有形之動產、不動產而言，並不包括無形之權利在內，單
    純之權利不得為侵占之客體，最高法院著有七十一年臺上字第二三○四號判例可
    資參照。經查，被告乙○○固不諱言有陪同告訴人甲○○至高雄市遠東商銀五福
    分行辦理貸款之事實，核與告訴人指訴之情節相符，嗣遠東商銀五福分行核准告
    訴人之該項貸款，並於民國八十七年四月九日將該筆貸款撥入告訴人在該分行所
    開設之第00000000000000號帳戶內，亦有告訴人之上揭帳號活期
    儲蓄存款存摺影本在卷可稽，則縱告訴人於辦妥貸款手續後，即將其國民身分證
    、印章交付被告，然被告所持有者亦僅係告訴人之印章、國民身分證之有體物而
    已，並未持有告訴人之貸款所得之金錢，蓋告訴人於遠東商銀五福分行核准貸款
    、並將款項撥入告訴人在該分行所開設之帳戶後，告訴人與遠東商銀五福分行間
    即成立消費寄託契約之法律關係，被告就遠東商銀五福分行所核撥入告訴人上揭
    帳戶內之金錢，並無事實上之支配、持有，就該筆款項被告無從變易其持有意思
    為所有意思之餘地，且告訴人於遠東商銀五福分行將其所貸借之款項核撥入上揭
    帳戶後，告訴人對遠東商銀五福分行所取得者，僅寄託人之消費寄託物返還請求
    權，屬民法上債之權利，依前揭判例意旨所示，該消費寄託物返還請求權亦不得
    為刑法侵占罪之客體，揆諸前揭判例意旨甚明；至被告雖曾持有告訴人之印章、
    國民身分證，然被告嗣於告訴人詢問時，即將告訴人之印章、國民身分證交還告
    訴人，顯見告訴人主觀上並無變易其持有告訴人印章、國民身分證之意思為所有
    之意思，公訴人認被告利用保管告訴人印章、國民身分證之機會，將告訴人在遠
    東商銀五福分行所開設之上開帳戶內之款項悉數提領，並交付部分款項予丙○○
    ，係犯刑法第三百三十五條第一項之侵占罪，容屬有誤。此外，復查無其他積極
    證據足資證明被告確有公訴人所指之侵占犯行，依法自應為被告無罪之諭知。
四、末按，公訴意旨指被告係利用保管告訴人之國民身分證、印章之機會，將告訴人
    上揭帳戶內之款項悉數提領，則告訴人是否另涉有偽造文書犯行，即非無推求之
    餘地，雖公訴意旨以告訴人既同意被告保管其國民身分證及印章，認被告即無涉
    犯偽造署押、盜用印章之罪嫌，然告訴人同意被告代為保管印章，並不必然即係
    同意被告使用其印章，且告訴人告訴意旨係謂被告利用告訴人需款繳交罰金之機
    會，向告訴人表示可透過關係向銀行貸款，於告訴人辦妥貸款手續後，復以保障
    酬金為由，要求告訴人交付印章，嗣即利用持有告訴人印章之機會，將銀行核撥
    入告訴人帳戶之款項悉數提領，則被告上開行為是否另涉有刑法詐欺或背信之罪
    嫌，亦非無研求之餘地，惟因上述偽造文書、詐欺或背信部分，與前開經起訴之
    侵占罪部分，行為不同、罪名復異，並無裁判上一罪或事實上一罪之關係，無審
    判不可分原則之適用，上述偽造文書、詐欺或背信部分既均未經起訴，本院無從
    審究，應由檢察官另行依法偵辦，附此敘明。
據上論斷，應依刑事訴訟法第三百零一條第一項，判決如主文。
中      華      民      國      九十      年      十二    月    十      日
                                  臺灣臺中地方法院刑事第二庭
                                      法  官  呂  麗  玉
右正本證明與原本無異。
如不服本判決，應於判決送達後十日內向本院提出上訴狀，上訴於臺灣高等法院臺中
分院( 須附繕本 )。
                                      書記官
中      華      民      國      九十      年      十二    月    十      日


司法院資訊處製作；財團法人民間司法改革基金會備份。
